【裁判字號】    96,訴,8560
【裁判日期】    970527
【裁判案由】    返還借款
【裁判全文】
臺灣臺北地方法院民事判決              96年度訴字第8560號
原      告    甲○○
訴訟代理人    林美倫律師
              陳勵新律師
              張衛航律師
被      告    乙○○
上列當事人間請求返還借款事件，本院於中華民國97年5月16日
言詞辯論終結，判決如下：
    主      文
原告之訴及假執行之聲請均駁回。
訴訟費用由原告負擔。
    事實及理由
一、按訴狀送達後，原告不得將原訴變更或追加他訴，但被告同
    意者，不在此限。被告於訴之變更或追加無異議，而為本案
    之言詞辯論者，視為同意變更或追加。民事訴訟法第255 條
    第1 項第1 款、第2 項定有明文。本件原告原依民法第478
    條規定提起本件訴訟，原告於訴狀送達後之民國97年3 月6
    日追加依民法第169 條規定有所請求，核屬訴之變更，被告
    無異議而為本案之言詞辯論，依上開規定，原告所為訴之追
    加，應予准許，合先敘明。
二、原告起訴主張：被告之女即訴外人古雅蘭於96年6 月間以其
    有資金需求及植牙需費鉅資為由擬向原告借款，原告、被告
    、古雅蘭乃於96年7 月9 日下午4 時許，在臺北市○○○路
    「怡客咖啡廳」討論借款之金額及匯款之方式，因古雅蘭當
    時並無工作，是日即約定由被告向原告借款新臺幣（下同）
    120 萬元，借款期限為1 個月。嗣於96年7 月11日中午12時
    許，在臺大醫院新大樓大廳，古雅蘭將已填妥帳號，經被告
    捺指印之借據交原告收執，原告除要求被告於借據下方簽名
    外，並要求其提出國民身分證、郵局存摺正本以供核對，被
    告亦表示同意向被告借款120 萬元，並於96年8 月10日還款
    ，原告始以自動櫃員機將120 萬元匯入被告設於臺北吳興郵
    局帳號00000000000000帳戶。被告既陪同古雅蘭至臺大醫院
    新大樓大廳，古雅蘭交付借據時，被告亦在旁陪同，足見被
    告確同意向原告借款，退而言之，被告提供郵局帳號、被告
    國民身分證統一編號，亦有表見代理之實，兩造間之借貸關
    係業已成立，被告屆期拒不還款，爰依民法第478 條、第16
    9 條規定提起本件訴訟等語。並聲明：(一)被告應給付原告12
    0 萬元，及自96年8 月11日起至清償日止，按年息5%計算之
    利息。(二)願供擔保，請准宣告假執行。
三、被告則以：原告與古雅蘭為男女朋友，原告之配偶張慧君知
    悉後，原告承諾將給付一筆生活費予古雅蘭，以安撫古雅蘭
    之心情及生活，為掩其配偶耳目，故利用被告之帳戶轉帳匯
    款，被告並未書立任何借據，原告所謂之借據為影本，其上
    並無被告之簽名，原本部分則僅餘左下角，經鑑定結果，亦
    確認其上所捺指紋非屬被告所有，被告出示國民身分證、存
    摺等資料，為提供原告辦理約定帳戶轉帳所需資料，並非供
    作借款之證明，兩造間並無借貸關係等語資為抗辯。並聲明
    ：(一)駁回原告之訴及假執行之聲請。(二)如受不利之判決，願
    供擔保，請准宣告免為假執行。
四、兩造不爭執之事項：
  (一)原告於96年7 月11日，以自動櫃員機，將120 萬元匯入被告
    設於臺北吳興郵局帳號00000000000000帳戶（本院卷第19頁
    ）。
  (二)被告曾出示國民身分證、存摺資料（本院卷第19頁）。
  (三)原告所提之借據為影本，原本部分僅餘左下角，經鑑定結果
    ，其上所捺指紋非屬被告所有（本院卷第19頁、第31頁）。
五、得心證之理由：
    原告主張被告向其借款120 萬元，其得本於借貸法律關係，
    請求被告返還借款，退而言之，被告亦有表見代理之實，為
    被告所否認，並以前詞置辯，是本件所應審究者為：(一)兩造
    間有無借貸合意？(二)被告應否負表見代理授權人之責任？茲
    論述如下：
  (一)按民事訴訟如係由原告主張權利者，應先由原告負舉證之責
    ，若原告不能舉證，以證實自己主張之事實為真實，則被告
    就其抗辯事實即令不能舉證，亦應駁回原告之請求。次按當
    事人主張有金錢借貸關係存在，須就其發生所須具備之特別
    要件即金錢之交付及借貸意思表示互相一致負舉證之責任，
    若僅證明有金錢之交付，未證明借貸意思表示互相一致者，
    尚不能認為有金錢借貸關係存在（最高法院82年臺上字第17
    23號、81年度臺上字2372號裁判意旨參照）。本件原告主張
    被告受領系爭款項係本於兩造間之借貸合意，既為被告所否
    認，依舉證責任分配之原則，自應由原告就兩造間借貸意思
    表示互相一致負舉證之責。就此，原告提出借據、簡訊、國
    民身分證、存摺（均為影本），並舉證人張慧君為證。經查
    ：
  1.當事人提出之私文書必須真正而無瑕疵者，始有訴訟法之形
    式證據力，此形式證據力具備後，法院就其中之記載調查其
    是否與系爭事項有關，始有實質證據力之可言（最高法院41
    年臺上字第971 號判例意旨參照）。本件原告所提之借據影
    本固載有「乙○○茲向甲○○借款新臺幣壹佰貳拾萬元，並
    於民國九十六年七月十一日由銀行匯入臺北吳興郵局（臺北
    54支）帳號00000000000000戶頭，收訖無誤」等語（本院卷
    第19頁）。惟該借據上並無被告之簽名，且其原本業已毀損
    ，僅餘左下角，所餘部分經鑑定結果，其上所捺指紋非屬被
    告所有，有該借據影本、殘餘部分影本在卷可稽，且為兩造
    所不爭（本院卷第19頁、第31頁），被告既否認該借據為真
    正，且其原本復已毀損，無從確認其原本內容是否載有借貸
    之意旨，揆諸前揭說明，應認原告所提借據影本並未具備訴
    訟法之形式證據力，自難僅以該借據影本即為有利原告之認
    定。
  2.古雅蘭自96年6 月13日起，固曾傳送載有下列內容之簡訊予
    原告：
    (1)96年6 月13日：「我很需要您此時幫我個忙」等語（本院
      卷第45頁）。
    (2)96年6 月18日：「今天花5 個鐘頭多植牙，．．．因連假
      ，周三再匯款也行」等語（本院卷第47頁）。
    (3)96年6 月21日：「借據我已寄出，抱歉金額真的是很大，
      這也是我困難處，您覺得如何放心或可以幫我多少，請跟
      我說」等語（本院卷第49頁）。
    (4)96年6 月27日：「我的家人一樣不能接受我植牙，我真的
      沒辦法了，請你幫個忙」等語（本院卷第55頁）。
    (5)96年7月4日：「我想拿回借據」等語（本院卷第56頁）。
    (6)96年7 月7 日：「王醫師：我還是要向你借119 萬，請你
      可憐我的現況，我是向你借2-3 禮拜時間，一定連33萬一
      起還你，請你相信我，我是誠心認真地請你幫我」等語（
      本院卷第58頁）。
    (7)96年7 月10日：「王醫師：我想你的思維應該較可以理解
      我的想法和處境，我盡力理性溝通了，不想為難爸，只請
      你相信我吧！我會很感激你的體諒和理解的」等語（本院
      第60頁）。
    (8)96年7 月11日：「王醫師：我爸同意，方便時請您回電」
      等語（本院第60頁）。
    (9)96年8 月13日：「銀行打給我說帳號少一碼，請確認．．
      ．很抱歉，先約好確定時間我再匯好嗎」等語（本院第68
      頁）。
    惟查：
    (1)上開簡訊內容僅提及古雅蘭擬向原告借款之事，該等內容
      充其量僅能證明古雅蘭擬向原告借款之事實，本難據以認
      定兩造間存有借貸合意。
    (2)自96年6 月13日起至96年7 月4 日止，古雅蘭擬向原告借
      款之金額實為230 萬元，並非120 萬元，該段期間簡訊所
      提之借款、借據，均指該230 萬元借款，惟原告事後並未
      應允，古雅蘭並於96年7 月4 日傳送簡訊要求取回借據，
      有原告所不爭之電子郵件、信封、信件、借據在卷可憑（
      本院卷第78-81 頁），顯見該段期間內之簡訊與系爭120
      萬元借款無涉，自難據以認定兩造間存有借貸關係。
    (3)96年7 月7 日簡訊固提及古雅蘭擬向原告借款119 萬元等
      語。惟古雅蘭與原告為男女朋友，資金往來頻繁，觀諸上
      開96年7 月7 日簡訊提及「一定連33萬一起還你」等語即
      明，則該119 萬元是否即為系爭120 萬元，已非無疑。而
      古雅蘭與原告為男女朋友，彼此關係密切，上開96年7 月
      11 日 簡訊提及「我爸同意」等語，所謂之「同意」是否
      針對借款之事，及指被告同意以其名義向原告借款，亦待
      商榷。實則，依原告所陳述之情形，其與被告、古雅蘭於
      96 年7月9 日下午4 時許，在臺北市○○○路「怡客咖啡
      廳」討論借款之金額及匯款之方式，是日即約定由被告向
      原告借款120 萬元，借款期限為1 個月（本院卷第39頁）
      ，於此情形，原告、被告、古雅蘭既已就系爭借款之借款
      金額、匯款方式達成共識，則古雅蘭又何須於事後之96年
      7 月10日、96年7 月11日，分別傳送簡訊表達其已盡力理
      性溝通、不想為難被告，及被告同意等情（本院卷第60頁
      ）？該等簡訊內容既與原告所述內容矛盾，且未提及12 0
      萬元，亦未論及以被告名義向原告借款，自不足以據以推
      認兩造間存有借貸合意。
    (4)96年8 月13日簡訊固提及：「銀行打給我說帳號少一碼，
      請確認．．．很抱歉，先約好確定時間我再匯好嗎」等語
      。惟此充其量僅能證明古雅蘭擬匯款予原告之事實，古雅
      蘭與原告為男女朋友，資金往來頻繁，彼此關係密切，既
      詳前述，古雅蘭所匯之款項究否為借款、究否針對系爭12
      0 萬元，均非無疑，且此屬原告與古雅蘭間之資金往來，
      亦與被告無涉，自難據此即認兩造間存有借貸合意。
  3.原告固執有被告之國民身分證、存摺（均為影本）。惟查：
    被告就原告匯款120 萬元至其帳戶一節並未加以爭執，其出
    示存摺影本，以提供匯款帳號、帳戶等資料，本屬情理之常
    ，尚難僅以原告執有被告存摺影本，即遽論兩造間存有借貸
    合意。至原告執有被告之國民身分證影本，亦不足以推斷兩
    造間存有借貸合意，蓋被告受領系爭120 萬元之原因甚多，
    或為贈與，或為買賣，或僅代為受領，非囿於金錢借貸，被
    告是否本於借貸合意受領系爭120 萬元與原告是否執有被告
    之國民身分證影本，實屬二事，其間並無必然之因果關係，
    亦即原告未執有國民身分證影本，兩造間未必無借貸合意，
    原告執有國民身分證影本，兩造間亦非當然存有借貸合意，
    自難僅以原告執有被告國民身分證影本，即認兩造間存有借
    貸合意。
  4.雖原告之配偶即證人張慧君於本院審理時，證稱：96年7 月
    11日與原告一同前往臺大醫院，當天是要借款予被告，一直
    到7 月7 日，原告說古雅蘭看起來真的很可憐，7 月9 日古
    雅蘭又打好多通電話來，因為錢是原告的，他決定要借，我
    也沒話說，但我跟原告提說，那就借給被告好了等語（本院
    卷第88頁）。惟查：張慧君為原告之配偶，古雅蘭為原告婚
    姻存續中之女朋友，渠等因婚外情一事衍生多起訴訟，彼此
    交惡已久，而被告為古雅蘭之父，系爭120 萬元最終亦將交
    由古雅蘭受領，張慧君所為證言本有偏頗之虞而難憑採。且
    查張慧君、古雅蘭自96年1 月19日起即開始交惡，業據張慧
    君於本院審理時，證稱：古雅蘭於96年1 月2 日、7 日兩次
    到我家，承諾不破壞我的家庭，之後1 月19日，他們2 人又
    有通姦之事實，我才開始對他不客氣等語（本院第90頁）。
    而張慧君就古雅蘭於96年4 月間在其住處門口、原告車窗上
    張貼原告與古雅蘭接吻照片，及古雅蘭交付性愛照片予以威
    脅一事，對古雅蘭提起損害賠償之訴，復有起訴狀、判決書
    附卷可憑（本院卷第91-94 頁、第106-108 頁）。又古雅蘭
    於96年6 月20日傳送電子郵件向原告借款230 萬元，其郵件
    內容第1 項即提及：「因王太太" 愛的大搜查 " ，我 sent
    message 請你妥善處理（delete will better）她曾為了兩
    封好笑但她認為與sex 有關的mail... 罵的我... 所以...
    謝謝」等語，有關古雅蘭與原告間之往來，渠等均不欲張慧
    君知悉其情事，亦有上開電子郵件在卷可參（本院卷第78頁
    ）。矧張慧君與古雅蘭既自96年1 月間起即因婚外情、張貼
    接吻照片、交付性愛照片、威脅等事交惡，而古雅蘭與原告
    間之往來，渠等復均不欲張慧君知悉其情事，以配偶與婚外
    情對象之關係觀之，張慧君自不可能容任原告與古雅蘭再有
    糾葛，其斷無同意原告再借款予古雅蘭或被告，甚或陪同原
    告將借款交付古雅蘭或被告之可能，凡此，即足徵被告抗辯
    ：為掩原告配偶耳目，故利用被告之帳戶轉帳匯款等語，尚
    屬非虛，張慧君證稱：原告說古雅蘭看起來真的很可憐，7
    月9 日古雅蘭又打好多通電話來，因為錢是原告的，他決定
    要借，我也沒話說等語，核與常情不符，而難採信，是其證
    言亦不得據以為有利原告之認定。
  5.承上，原告既不能舉證證明兩造間有借貸合意存在，其本於
    借貸關係請求被告返還借款120 萬元，即屬無據。
  (二)次按所謂表見代理，乃原無代理權，惟表面上足令人信為有
    代理權，法律乃課使本人負授權人之責任之謂，是課以本人
    負表見代理授權人之責任，除本人有表見之事實，或知他人
    表示為其代理人而不為反對之表示外，尚須該他人以本人名
    義為法律行為，此觀諸民法第169 條規定自明。本件原告主
    張被告應負表見代理授權人之責任，無非係以：匯款帳號、
    國民身分證統一編號係由被告所提供為其論據。惟查：原告
    所提借據、簡訊、國民身分證、存摺及證人張慧君，均未能
    證明兩造間訂有借貸契約，業詳前述，兩造間既未訂定借貸
    契約，原告主張被告應負表見代理授權人之責任，已非可採
    。此外，古雅蘭亦否認系爭120 萬元之借貸關係存在，而依
    古雅蘭與原告間之往來電子郵件、簡訊內容觀之，其亦未以
    被告名義向原告借款（古雅蘭96年7 月11日簡訊提及「我爸
    同意」等語，所謂之「同意」無法證明係針對借貸之事，亦
    無法證明係指被告同意以其名義借款），按之上開說明，亦
    難令被告負表見代理授權人之責任。
  (三)綜上，本件原告未能舉證證明兩造間訂有借貸契約，且兩造
    間既未訂定借貸契約，亦難令被告負表見代理授權人之責任
    ，其主張依民法第478 條、第169 條規定，請求被告返還12
    0 萬元，洵非正當，不應准許。
六、從而，原告依民法第478 條、第169 條規定，請求被告給付
    120 萬元，及自96年8 月11日起至清償日止，按年息5%計算
    之利息，為無理由，應予駁回。原告之訴既經駁回，其假執
    行之聲請，亦失所附麗，應併予駁回。
七、本件事證已臻明確，兩造其餘攻擊防禦方法及所提證據，核
    與本件判決結果不生影響，爰不另一一論述，併予敘明。
八、結論：本件原告之訴為無理由，依民事訴訟法第78條，判決
    如主文。
中    華    民    國    97    年    5     月    27    日
                  民事第二庭    法  官  陳秀貞
以上正本係照原本作成。。
如對本判決上訴，須於判決送達後20日內向本院提出上訴狀。。
中    華    民    國    97    年    5     月    27    日
                                書記官  劉碧輝


司法院資訊處製作；財團法人民間司法改革基金會備份。
